【裁判字號】    97,上易,1247
【裁判日期】    970819
【裁判案由】    詐欺
【裁判全文】
臺灣高等法院臺中分院刑事判決        97年度上易字第1247號
上  訴  人  臺灣臺中地方法院檢察署檢察官
被      告  甲○○
                      號
上列上訴人因被告詐欺等案件，不服臺灣臺中地方法院96年度易
字第3063號中華民國97年5月16日第一審判決（起訴案號：臺灣
臺中地方法院檢察署96年度偵字第2607號），提起上訴，本院判
決如下：
    主  文
原判決撤銷。
甲○○幫助意圖為自己不法之所有，以恐嚇使人將本人之物交付
，處有期徒刑伍月，如易科罰金，以新台幣壹仟元折算壹日。減
為有期徒刑貳月又拾伍日，如易科罰金，以新台幣壹仟元折算壹
日。
    事  實
一、甲○○可預見將自己之金融機構帳戶存摺、提款卡及密碼交
    付予不詳身分之成年人使用，足供他人作為詐騙或恐嚇財物
    匯款之工具，竟仍基於幫助他人詐騙或恐嚇取財之不確定故
    意，於民國95年11月2日，將其向中華郵政股份有限公司楠
    西郵局所申辦之局號0000000、帳號0000000帳戶之存摺、印
    章、提款卡及密碼，以辦理貸款作信用資料為由，交付予自
    稱「林慶豐」之成年男子，而容任該姓名年籍不詳之自稱「
    林慶豐」之成年男子及其所屬之詐騙恐嚇集團，使用作為詐
    欺或恐嚇取財之工具。該姓名年籍不詳、自稱「林慶豐」之
    成年男子及其所屬之詐騙恐嚇集團取得上開存摺、提款卡及
    密碼後，乃基於意圖為自己不法所有之犯意，於95年11月7
    日上午10時許，撥打電話予丙○○，佯稱丙○○之女兒為其
    所控制，須以新臺幣（下同）120萬元始得帶回女兒之詞，
    恐嚇丙○○，致丙○○因而心生畏懼，並因而陷於錯誤，於
    當日11時許，在高雄市高師大郵局，匯款2萬9千元至甲○○
    上開帳戶。嗣經丙○○覺察受騙後，報警處理而查獲上情。
二、案經台中市警察局第五分局報請臺灣臺中地方法院檢察署檢
    察官偵查起訴。
    理  由
一、訊據被告甲○○矢口否認有上開犯行，辯稱：我有把存摺、
    印章、提款卡、密碼交給「林慶豐」的男子，但我是要辦理
    貸款，我本身信用不良，所以才會看廣告找辦理貸款。我不
    知道我的帳戶被拿去詐欺、恐嚇人家，這並不是我的本意云
    云。惟查被告於原審準備程序及審理中，已為認罪之陳述（
    見原審卷第21、25頁），且查：
  (一)被害人丙○○於95年11月7日，因遭人恐嚇而於當日將2萬9
    千元匯至被告前開郵局帳戶內之事實，業經被害人於警訊中
    指述綦詳，並有被告之上開郵局帳戶資金往來紀錄表及被害
    人之郵政國內匯款執據影本存卷可稽，且依上開資金往來紀
    錄表所示，被害人匯入之款項於當日，隨即遭提領一空，堪
    認被告所有之上開金融帳戶確已成為詐騙集團所使用之人頭
    帳戶。
  (二)按一般民眾辦理貸款係透過銀行等金融機構之正當管道，若
    貸款人信用狀況不良至金融機構無法承擔風險之程度時，任
    何人均無法貸得款項，委託他人代辦亦然，且金融機構亦普
    遍設有服務人員，提供諮詢及協助客戶辦理各項業務等服務
    ，被告辦理貸款既未循正常管道，其接洽之對象又屬非法放
    貸業者，則其交付帳戶之時當已可預見其帳戶有用供非法使
    用可能；再者，被告既知自稱「林慶豐」之男子係上海商業
    儲蓄銀行職員，竟於交付帳戶存摺、提款卡及密碼後，未再
    向該銀行查詢、求證，以及被告發現受騙後趕至郵局辦理掛
    失，何以其同時交付之國泰世華銀行帳戶存摺、提款卡至今
    仍未辦理掛失？其所為均與常情不符；再參以犯罪集團若非
    確定所取得之帳戶資料得以自由行使，則所得之款項豈不隨
    時遭被告以掛失補發銀行帳戶資料等方式領取、致無法提領
    ，且近年來社會利用人頭帳戶犯罪之案件屢見不鮮，復廣為
    媒體報導且迭經政府宣傳，被告為23歲成年人，且係高職畢
    業，應具豐富之社會經驗，是被告於交付上開金融帳戶時，
    已預見上開金融帳戶將被不法之徒用於犯罪贓款之匯入流出
    ，且不違反其本意。
  (三)被告於警詢、偵查及原審審理時，雖稱係撥打0000000000號
    行動電話與自稱係上海商業銀行行員之「林慶豐」聯絡辦理
    信用貸款之事，並依其指示將上開楠西郵局及國泰世華銀行
    之存摺、金融卡及印章等物交付予「林慶豐」，嗣於95年11
    月22日至水湳郵局辦理掛失手續等情。縱如卷附之00000000
    00號行動電話通聯調閱發話受話查詢單、被告所有00000000
    00號行動電話之業務申請資料、銀行創業貸款廣告、創業貸
    款計劃書、林慶豐之名片各1份、臺灣臺南地方法院以96年
    度簡字第1328號陳泓瑄詐欺取財罪案卷等資料，及證人陳泓
    瑄、李銘賢、陳靜君之證述，雖然可以認定另有「林慶豐」
    其人之存在，然證人郭銘輝、邱雅詩則於原審證稱：並未提
    供提款卡、密碼等以辦理貸款等情。是以證人陳泓瑄、李銘
    賢、陳靜君之證言，仍難作為被告確係被「林慶豐」者詐騙
    之佐證，不足為有利於被告認定之依據。況且一般銀行行員
    辦理貸款等業務，均係在銀行內為之，此乃常情，而依證人
    李銘賢於原審證稱：林慶豐辦理申貸程序，是在外面肯德基
    見面收件，且沒有向銀行確認，與被告係各自交付金融帳戶
    給林慶豐等情，均與常理有違，則被告所稱向「林慶豐」接
    洽辦理貸款之情節，尚有可疑。況且被告既已信用不良，該
    二存摺內已無存款，要被告之二存摺、帳號、金融卡或密碼
    等資料，又有何用。若謂須先行製造信用額度，則「林慶豐
    」者，既有能力辦理貸款，大可於辦理核准後，直接將款項
    匯入被告之帳戶內即可，根本無須利用二本帳戶交叉轉帳。
    再依證人許惠紅於警詢時證稱：李銘賢（被告之男友）及甲
    ○○至郵局欲辦理掛失並補存款簿，男子說遭竊至郵局補辦
    存簿並掛失等語（見警卷第7頁）。如被告果係真被「林慶
    豐」者詐騙而交付存摺等資料，事後發現受騙時，自應迅速
    前往警局報案，並將詳情告知警員，惟被告事後不但未報警
    ，更向郵局人員謊稱係遭竊之故，可見其係為脫免刑責，始
    為此舉。綜上所述，被告所辯各節，顯與常理有違，均不足
    採。本件事證明確，被告犯行，堪以認定。
二、本件被告甲○○提供其存摺等資料予詐欺恐嚇集團，由不詳
    姓名之成年男子向被害人丙○○恐嚇並詐取財物，核被告甲
    ○○所為，係犯刑法第30條第1項前段、第346條第1項之幫
    助恐嚇取財罪、第30條第1項前段、第339條第1項之幫助詐
    欺取財罪。被告一幫助行為，而觸犯上開二罪名，為想像競
    合犯，應從一重之幫助恐嚇取財罪處斷。本件檢察官起訴書
    引用刑法第339條第1項、第30條，而檢察官於原審中雖引用
    最高法院28年上字第1238號、30年上字第668號判例、84年
    台上字第1993號判決意旨，認被告之行為，應屬幫助恐嚇取
    財罪，而更正法條並請求原審變更起訴法條。然本院認為本
    件詐欺恐嚇集團之份子，實際上並未控制被害人之女，而虛
    構事實，同時對被害人實施恐嚇及詐術，被害人確有心生畏
    懼及陷於錯誤之情形，詐欺恐嚇集團所為，已該當於恐嚇、
    詐欺之犯罪構成要件，此與一般所謂擄鴿勒贖或擄車勒贖，
    實際上確有擄鴿、擄車之行為有間，自難僅論以恐嚇取財罪
    ，因此被告之行為，即應論以想像競合犯，惟本件起訴書已
    敘及全部犯罪事實，僅由本院就適用法條部分，予以說明即
    可，附此敘明。被告所犯幫助行為，應依刑法第30條第2項
    減輕其刑。經查中華民國九十六年罪犯減刑條例，於民國96
    年7月4日經總統令公布，於96年7月16日施行，被告犯罪之
    時間，係在96年4月24日以前，且所犯之罪符合該條例所規
    定得予減刑之情形，應依該條例諭知其宣告刑及減得之刑。
    原審未詳予審酌，遽為被告無罪之諭知，尚有未合。檢察官
    上訴指摘原判決不當，為有理由，應予撤銷改判。爰審酌被
    告犯罪之動機、目的、手段、及生活狀況、品行、智識程度
    、犯罪所生之損害、犯罪後之態度等一切情狀，量處如主文
    第二項所示之刑及減得之刑，並諭知易科罰金之折算標準。
據上論結，應依刑事訴訟法第369條第1項前段、第364條、第299
條第1項前段，刑法第30條第1項前段、第2項、第339條第1項、
第346條第1項、第55條、第41條第1項前段，中華民國九十六年
罪犯減刑條例第2條第1項第3款、第7條、第9條，刑法施行法第
1條之1第1項、第2項前段，判決如主文。
本案經檢察官乙○○到庭執行職務。
中    華    民    國    97    年    8    月    19    日
            刑事刑十一庭  審判長法  官  陳  朱  貴
                                法  官  何  志  通
                                法  官  郭  同  奇
上列正本證明與原本無異。
不得上訴。
                                書記官  康  孝  慈
中    華    民    國    97    年    8    月    20    日
附錄論罪科刑法條
刑法第30條
幫助他人實行犯罪行為者，為幫助犯。雖他人不知幫助之情者，
亦同。
幫助犯之處罰，得按正犯之刑減輕之。
刑法第339條第1項
意圖為自己或第三人不法之所有，以詐術使人將本人或第三人之
物交付者，處5年以下有期徒刑、拘役或科或併科1千元以下罰金
。
刑法第346條第1項
意圖為自己或第三人不法之所有，以恐嚇使人將本人或第三人之
物交付者，處6月以上5年以下有期徒刑，得併科1千元以下罰金
。


司法院資訊處製作；財團法人民間司法改革基金會備份。
